【裁判字號】    97,訴,766
【裁判日期】    971219
【裁判案由】    所有權移轉登記等
【裁判全文】
臺灣桃園地方法院民事判決               97年度訴字第766號
原      告  甲○○
訴訟代理人  陳鄭權律師
複代理人    謝孟馨律師
            何豐行律師
被      告  丁○○
            戊○○
            丙○○
兼上三人共同
訴訟代理人  乙○○
上列當事人間請求所有權移轉登記等事件，於民國97年11月28日
辯論終結，本院判決如下：
    主  文
原告之訴駁回。
訴訟費用由原告負擔。
    事實及理由
一、原告起訴主張：
    (一)原告於民國95年11月22日向被告之被繼承人鍾鴻淇購買坐
      落於桃園縣中壢市○○段475 地號土地中，如附圖藍色部
      分之土地（面積825 平方公尺），雙方協議由賣方即鍾鴻
      淇之名義申請農舍，惟由原告出資興建，並約定於農舍之
      使用執照核發後，辦理上開土地之分割及所有權移轉登記
      ，並訂立不動產買賣契約書。嗣原告依雙方之約定，以鍾
      鴻淇之名義在系爭土地興建農舍，並於96年8 月3 日取得
      農舍之使用執照，而鍾鴻淇在生前積極辦理過戶之程序，
      惟不幸於同年月12日逝世。
    (二)鍾鴻淇逝世後，被告為其繼承人，應依民法第759 條之規
      定，就上開475 地號土地辦理繼承登記，並依民法第1147
      條、第1148條之規定，繼承鍾鴻淇對原告所負上開買賣契
      約之義務，爰依不動產買賣契約、民法第348 條第1 項之
      規定，提起本件訴訟，並聲明：
      1.被告應就其被繼承人鍾鴻淇所有之桃園縣中壢市○○段
        475 地號土地辦理繼承登記。
      2.被告於辦理上開土地繼承登記後，應將上開土地，分割
        出如附圖藍色部分（面積825 平方公尺），並將該部分
        之土地所有權移轉予原告。
      3.被告應就其被繼承人鍾鴻淇所有之桃園縣中壢市○○鄰○
        ○街137 巷36弄41號房屋【使用執照：（96）桃縣工建
        使字第壢01440 號】，向中壢地政事務所辦理保存登記
        ，並於保存登記後，將該房屋之所有權與第二項聲明之
        藍色部分土地，同時移轉登記予原告。
二、被告同意原告之請求，惟稱：請求先將系爭475 地號土地依
    附圖所示之藍色部分（面積825 平方公尺）、黃色部分（面
    積2556.8 1平方公尺）辦理分割登記後，再將藍色部分、黃
    色部分之土地所有權移轉登記予原告、被告，讓被告僅就黃
    色部分土地辦理土地農用證明，以免繳納鉅額之遺產稅等語
    ，故聲明：原告之訴駁回。
三、本院之判斷：
    (一)原告主張，其於95年11月22日向被告之被繼承人鍾鴻淇購
      買坐落於桃園縣中壢市○○段475 地號土地中，如附圖藍
      色部分之土地（面積825 平方公尺），雙方協議由賣方即
      鍾鴻淇之名義申請農舍，惟由原告出資興建，並約定於農
      舍之使用執照核發後，辦理上開土地之分割及所有權移轉
      登記，並訂立不動產買賣契約書，嗣鍾鴻淇以其為起造人
      之名義就附圖藍色部分之土地上所興建之農舍申請建造，
      經桃園縣政府於96年8 月3 日發給（96）桃縣工建使字第
      壢01440 號府工建字第0960259534號使用執照，嗣鍾鴻淇
      於96年8 月12日死亡，被告為其繼承人等情，有原告提出
      不動產買賣契約書、桃園縣中壢市○○段475 地號土地登
      記謄本、使用執照、鍾鴻淇之除戶證明、被告之戶籍謄本
      、繼承系統表各1 份為證（見本院卷第7 頁至第18頁），
      且為被告所不爭執，是此部分之事實堪以認定，合先敘明
      。
    (二)按農業發展條例第18條第1 項於89年1 月4 日修正後規定
      ：「本條例中華民國八十九年一月四日修正施行前取得農
      業用地，且無自用農舍而需興建者，得依相關土地使用管
      制及建築法令規定，申請興建農舍。本條例中華民國八十
      九年一月四日修正施行前共有耕地，而於本條例中華民國
      八十九年一月四日修正施行後分割為單獨所有，且無自用
      農舍而需興建者，亦同。」之立法意旨，應認農業用地容
      許申請興建農舍之立法意旨，主要係為協助農民解決其居
      住之問題，即「無自用農舍而需興建者」，故農業用地興
      建農舍辦法第3 條明定申請人應為農民，且其資格條件尚
      包括年滿20歲、無自用農舍、農業用地確作農業使用等。
      因此，依法申請核准興建之農舍，需作為農民居住及便利
      農業經營之使用，始符合農業使用之定義；為符合農舍之
      農業使用之目的，同條例第18條第2 項乃規定：「農業用
      地之農民在在自有農業用地興建農舍滿5 年始得移轉，但
      因繼承或法院拍賣而移轉者，不在此限。」等語，倘因繼
      承而取得農舍之所有權者，該繼承人移轉農舍之所有權，
      仍有上開興建農舍滿5 年始得移轉規定之限制。經查：
      1.依據原告與鍾鴻淇所訂立之不動產買賣契約書第14條第
        1 項約定：「本件農地買賣後申請農舍，以賣方（即鍾
        鴻淇）名義申請農舍為起造人，建築完成、使用執照下
        來，辦理移轉之分割土地面積：貳佰伍拾坪給甲方（即
        原告）。」等語，上開約定雖未特別約明係由原告出資
        興建農舍及農舍所有權之移轉事宜，然依據契約當事人
        之真意，應認原告及鍾鴻淇訂立上開買賣契約時，雙方
        約定於農舍之建築完成及使用執照核發後，鍾鴻淇除應
        辦理土地所有權之分割、移轉登記後，並應將農舍之所
        有權移轉予原告無訛。
      2.查上開農舍之使用執照，係於96年8 月3 日核發，業如
        前述，迄今興建尚未滿5 年，且原告與鍾鴻淇於上開契
        約中約定建築執照核發後，即辦理農舍所有權移轉事宜
        ，均核與上開規定不符。此外，上開不動產買賣契約亦
        未約定應待農舍興建完成滿5 年再為所有權之移轉登記
        ，是原告請求鍾鴻淇之繼承人即被告，應就系爭農舍辦
        理保存登記並移轉所有權登記予原告，與上開法律規定
        不符，不應准許。
      3.再按農舍應與其坐落用地併同移轉或併同設定抵押權，
        農業發展條例第18條第4 項前段亦有規定，揆其立法意
        旨，乃在避免農舍與其坐落用地分屬不同所有權人，引
        發利用及產權紛爭問題，內政部97年7 月31日內授中辦
        地字第09707238781 號函示意旨亦可參照。從而，系爭
        農舍既不能移轉所有權予原告，則原告請求被告就系爭
        745 地號土地辦理繼承登記後，並依附圖所示之藍色、
        黃色部分土地辦理分割，再將附圖所示之藍色土地移轉
        所有權登記予原告，則與農業發展條例第18條第4 項之
        規定有違，亦難允許。
    (三)綜上所述，原告雖依據繼承關係、不動產買賣契約之法律
      關係提起本件訴訟，而被告亦同意原告之請求，惟原告請
      求之內容，核與農業發展條例第18條第2 項、第4 項前段
      之規定不符，並違反該條例之立法意旨，是原告之請求不
      應准許，應予駁回。
四、本件事證已臻明確，被告雖辯稱：本件應先就系爭745 地號
    土地，依附圖所示之藍色、黃色部分土地辦理分割登記後，
    再辦理繼承登記及土地所有權移轉事宜云云，惟系爭745 地
    號土地之所有權人為被繼承人鍾鴻淇，然鍾鴻淇已於96年8
    月12日死亡，則其已無法為分割登記之行為，且此與本件判
    決基礎不生影響，本院不另論駁，附此敘明。
五、結論：原告之訴為無理由，依民事訴訟法第78條，判決如主
    文。
中    華    民    國    97    年    12    月    19    日
                  民事第三庭    法  官  陳心婷
以上正本係照原本作成
如對本判決上訴，須於判決送達後20日內向本院提出上訴狀。
中    華    民    國    97    年    12    月    19    日
                                書記官  林君燕


司法院資訊處製作；財團法人民間司法改革基金會備份。
